【裁判字號】    97,易,490
【裁判日期】    980610
【裁判案由】    竊佔
【裁判全文】
臺灣花蓮地方法院刑事判決               97年度易字第405號
                                       97年度易字第490號
公  訴  人  臺灣花蓮地方法院檢察署檢察官
被      告  洪土城
選任辯護人  鍾年展律師
被      告  甲○○
上列被告等因竊佔案件，經檢察官提起公訴（97年度偵字第
3971號）及追加起訴（97年度偵字第4238號），本院合併審
理及判決如下：
    主  文
洪土城、甲○○均無罪。
    理  由
一、公訴意旨略以：緣因圓昌化工實業股份有限公司（下稱圓昌
    公司）於民國91年間經經濟部核發採礦執照，而向財政部國
    有財產局台灣北區辦事處花蓮分處承租坐落於花蓮縣秀林鄉
    ○○段541-7 地號土地，用以經營「和仁礦場」並於其上興
    建廠房，租期自民國91年7 月1 日起至93年4 月9 日止，迄
    至93年4 月13日，該礦業權業經經濟部予以廢止，惟圓昌公
    司未依規定拆除廠房；至96年2 月間，被告洪土城因見該廠
    房已荒廢、土地未有人使用，乃與被告甲○○基於共同意圖
    為自己不法所有之犯意聯絡，經由甲○○之指示，而由洪土
    城於上開土地處放置貨櫃及私人物品，且將其電視、冰箱等
    家具放置在上開廠房內，而竊佔該廠房及土地，因認被告二
    人係共同涉犯刑法第320 條第2 項之竊佔罪嫌云云。
二、按犯罪事實應依證據認定之，無證據不得認定犯罪事實；又
    不能證明被告犯罪或其行為不罰者應諭知無罪之判決，刑事
    訴訟法第154 條第2 項及第301 條第1 項分別定有明文。次
    按檢察官就被告犯罪事實，應負舉證責任，並指出證明之方
    法，同法第161 條第1 項亦有規定。因此，檢察官對於起訴
    之犯罪事實，應負實質之舉證責任。倘其所提出之證據，不
    足為被告有罪之積極證明，或其闡明之證明方法，無從說服
    法院以形成被告有罪之心證，基於無罪推定之原則，自應為
    被告無罪判決之諭知。
三、公訴人認被告洪土城、甲○○涉有共同竊佔罪，無非以被告
    甲○○、洪土城之供述、告訴代理人即圓昌公司總經理乙○
    ○之指述、現場照片、證人李啟燦、黃水盛之證述等為其論
    據。訊據被告二人，固均坦承確有佔用上開土地及廠房之行
    為，惟均堅決否認有何共同竊佔之犯行，被告洪土城辯稱：
    「我的職業是司機，甲○○是本地人，我跟他說我想要租一
    塊地放貨櫃，他說他有一個朋友現在有一個廢棄廠房的空地
    ，可以借我放，我只是暫時借放，我沒有不法的犯意。」等
    語、被告甲○○辯稱：「我只有同意洪土城把貨櫃放在外面
    ，外面的土地我不知道是不是圓昌化工承租的土地。」等語
    。故本件爭點為被告二人是否有意圖自己或他人不法利益及
    共同之犯意聯絡？
四、經查：
(一)刑法第320 條第2 項之竊佔罪以意圖自己或他人不法之利益
    為構成要件，其是否具有不法利益之竊佔犯意，端視被告佔
    有使用行為是否具有繼續性及排他性而定，易言之，即被告
    是否因其佔用行為而建立新的佔有支配關係而定。本件被告
    洪土城被訴放置貨櫃及私人物品之土地，原本已無人使用及
    看管，以致雜草叢生，其放置上開物品均未定置於土地上而
    屬可隨時移動者，廠房內之電視、冰箱亦同，有卷內照片可
    證，復據證人即被告甲○○結證陳述：「洪土城有跟我說有
    一貨櫃要放，看有無地方可以放，我說同宗有一塊空地和廠
    房沒有在使用，雜草叢生，我說不然先放我同宗那邊。」、
    「我跟他說有人來要時要趕快吊走，如果國有財產局來看就
    要趕快吊走，洪土城也說好。」等語，參酌告訴人之代理人
    乙○○發現佔用情形後表示不同意之意思，被告洪土城就立
    即把廠房內的東西移到屋外，隔天並把貨櫃吊離該處，足徵
    被告洪土城雖有佔用上開土地及廠房之行為，然依客觀事實
    情狀、物品之特性及使用之目的均屬臨時性質，難認其有繼
    續性及排他性使用之情形，從而被告洪土城辯稱：伊是短時
    間的，工作結束就離開，屬於流動性質，想說該地可以使用
    或承租就用，不能用或承租便立即搬走，無意圖不法利益等
    語，自屬可採。
(二)另據被告洪土城供述：伊於佔用土地也有支付租金與承租之
    意，但甲○○一直未能聯絡到乙○○等語，與證人甲○○於
    本院結證：「我不知道乙○○的電話，黃水盛那時來向乙○
    ○租工廠，我向黃水盛詢問乙○○電話，但黃水盛說不知道
    ，洪土城就把東西放在那裡。」、「我也有要繼續找乙○○
    ，也跟洪土城說如果要租要跟乙○○說清楚，以後才不會有
    糾紛。」、「洪土城有說要付租金。」等語相符，足認被告
    洪土城應有就使用支付合理對價之意思，即難謂有何享有不
    法利益之犯意。且依上開土地與廠房長期閒置之情形，苟能
    暫時利用而增加圓昌公司之收入，對於土地利用之公、私利
    益均為有益，是被告甲○○之行為，雖屬擅自決定，但尚符
    合民法有關無因管理之意旨，即足認非係與被告洪土城共同
    圖取不法之利益或有何不法竊佔之犯意聯絡。
(三)綜上所述，本案依公訴人所舉證據，僅能證明被告洪土城有
    佔用土地及廠房之事實，然並無法證明被告二人有共同竊佔
    上開不動產之犯意，此外亦查無其他積極之證據足認被告二
    人有檢察官所訴之犯行，揆諸上揭判例意旨，即應為被告無
    罪之諭知。
據上論斷，應依刑事訴訟法第301條第1項，判決如主文。
本案經檢察官羅美秀到庭執行職務
中    華    民    國    98    年    6     月    10    日
                  刑事第四庭    法  官  沈培錚
以上正本證明與原本無異。
如不服本判決應於收受送達後10日內向本院提出上訴書狀，並應
敘述具體理由。其未敘述上訴理由者，應於上訴期間屆滿後20日
內向本院補提理由書 (均須按他造當事人之人數附繕本) 「切勿
逕送上級法院」。告訴人或被害人如對於本判決不服者，應具備
理由請求檢察官上訴，其上訴期間之計算係以檢察官收受判決正
本之日期為準。
中    華    民    國    98    年    6     月    12    日
                                書記官


司法院資訊處製作；財團法人民間司法改革基金會備份。
